臺灣新北地方法院民事判決
110年度訴字第108號
原      告  凱基商業銀行股份有限公司


法定代理人  魏寶生  


訴訟代理人  蔣郁瑶  
            王瑞英  
            涂慧誠  
            陳沂玟  

被      告  吳松伯  

            吳玄斌  
            陳冠瑾  
上  一  人  
訴訟代理人  劉伊峯  
上列當事人間請求確認買賣契約關係不存在等事件，經本院於民
國110年11月16日言詞辯論終結，判決如下：
    主      文
原告之訴駁回。
訴訟費用由原告負擔。
    事實及理由
壹、程序方面
一、按訴狀送達後，原告不得將原訴變更或追加他訴，但請求之
    基礎事實同一、擴張或減縮應受判決事項之聲明者，不在此
    限，民事訴訟法第255條第1項第2款、第3款定有明文。原告
    起訴時原聲明：請求確認被告吳松伯與吳玄斌（下均逕稱其
    名）間就附表所示之不動產（下稱系爭不動產）於新北市樹
    林地政事務所收件字號96年樹資字第270920號所為之買賣契
    約關係不存在，吳玄斌應塗銷系爭不動產於民國96年12月10
    日所有權之移轉登記。嗣經變更、追加被告陳冠瑾（下逕稱
    其名，並與吳松伯與吳玄斌合稱被告），終於110年9月11日
    以民事準備⑶變更訴之聲明為：㈠請求確認吳松伯與吳玄斌間
    就系爭不動產於96年11月19日經新北市樹林地政事務所收件
    字號96年樹資字第270920號所為之買賣契約債權行為及於96
    年12月10日以買賣為原因之所有權移轉登記物權行為均不存
    在。㈡請求確認吳玄斌與陳冠瑾間就系爭不動產於110年3月1
    7日經新北市樹林地政事務所收件字號110年樹資字第036060
    號所為之買賣契約債權行為及於110年4月13日以買賣為原因
    之所有權移轉登記物權行為均不存在。㈢吳玄斌及陳冠瑾應
    將系爭不動產於96年12月10日、110年4月13日以買賣為原因
    ，經新北市樹林地政事務所（96年樹資字第270920號、110
    年樹資字第036060號）辦理之所有權移轉登記塗銷，並回復
    為吳松伯之名義等語，核與上開規定相符，應予准許。
二、吳松伯與吳玄斌經合法通知，均未於最後一次言詞辯論期日
    到場，核無民事訴訟法第386條所列各款情形，爰依原告之
    聲請，由其一造辯論而為判決。　　
貳、實體方面
一、原告主張：原告為吳松伯之債權人，對吳松伯有新臺幣（下
    同）60萬3,041元及利息之債權，並取得本院101年度司執字
    第39830號債權憑證。然原告於109年間調閱吳松伯所有之不
    動產異動索引時，發覺吳松伯將其所有之系爭不動產，於96
    年12月10日以買賣為原因，過戶予吳玄斌，而吳玄斌為避免
    原告繼續追索，於110年間再將系爭不動產移轉予陳冠瑾。
    而觀諸吳松伯移轉系爭不動產後，本可獲得買賣價金，卻仍
    未清償對原告之借款，仍設籍於系爭不動產內；吳松伯、吳
    玄斌間買賣，亦由國稅局認定實為贈與而核發「贈與稅免稅
    證明書」，可見吳松伯、吳玄斌就系爭不動產為贈與關係，
    無買賣系爭不動產真意，僅為脫免強制執行所為，有害於原
    告之債權。而被告間系爭不動產之買賣債權契約及所有權移
    轉合意（下就債權契約及物權契約合稱買賣關係）是否存在
    ，於兩造間既有爭執，且侵害原告對吳松伯可受償權益，有
    確認利益，是請求確認被告間買賣關係不存在，原告主張買
    賣關係不存在，並代位請求塗銷系爭不動產移轉登記，主張
    消極事實，應由被告就渠等買賣關係為真實負舉證之責，爰
    依民事訴訟法第247條、民法第242條、第767條之規定提起
    本訴，並聲明：㈠請求確認吳松伯與吳玄斌間就系爭不動產
    於96年11月19日經新北市樹林地政事務所收件字號96年樹資
    字第270920號所為之買賣契約債權行為及於96年12月10日以
    買賣為原因之所有權移轉登記物權行為均不存在。㈡請求確
    認吳玄斌與陳冠瑾間就系爭不動產於110年3月17日經新北市
    樹林地政事務所收件字號110年樹資字第036060號所為之買
    賣契約債權行為及於110年4月13日以買賣為原因之所有權移
    轉登記物權行為均不存在。㈢吳玄斌及陳冠瑾應將如系爭不
    動產於96年12月10日、110年4月13日以買賣為原因，經新北
    市樹林地政事務所（96年樹資字第270920號、110年樹資字
    第036060號）辦理之所有權移轉登記塗銷，並回復為吳松伯
    之名義。
二、被告則以：
　㈠吳玄斌未於最後言詞辯論期日到場，據其之前到場所為之聲
    明及陳述略以：伊與吳松伯為兄弟關係，2人之母即訴外人
    吳劉玉釵曾請求伊買下吳松伯之系爭不動產。伊配偶86年間
    死亡，曾將保險金中50萬元交予吳松伯，另再給付伊勞退金
    中40萬元，購買吳松伯系爭不動產，系爭不動產過戶增值稅
    10多萬元也是伊去繳納。因吳劉玉釵擔心吳松伯將來居無定
    所，請伊同意吳松伯設籍於系爭不動產，對於吳松伯負有債
    務一事不知情等語，資為抗辯，並聲明：原告之訴駁回。
　㈡陳冠瑾答辯略以：系爭不動產為伊向吳玄斌還有吳玄斌妹妹
    承購，當初是吳玄斌妹妹介紹我購買，之後再與吳玄斌進行
    買賣，有實際買賣並給付價金等語，資為抗辯，並聲明：原
    告之訴駁回。
　㈢吳松伯未於言詞辯論期日到場，亦未提出任何書狀作何聲明
    或陳述。　　　
三、經查：吳松伯有將其名下之系爭不動產於96年12月6日以買
    賣為原因移轉登記予吳玄斌，經新北市樹林地政事務所以96
    年樹資字第270920號辦理移轉登記完成。嗣吳玄斌將系爭不
    動產（及吳玄斌本人之應有部分）以買賣為原因，於110年4
    月9日移轉登記予陳冠瑾，經新北市樹林地政事務所以110年
    樹資字第36060號辦理所有權移轉登記完成等情，有新北市
    樹林地政事務所110年2月9日新北樹地籍字第1106142110號
    函及所附土地登記申請書、新北樹地籍字第1106153616號函
    及所附土地登記申請書為憑（見本院卷一第107頁至第148頁
    、第409頁至第425頁），且為兩造所不爭執，而堪信為真實
    。
四、按民事訴訟法第247條所謂即受確認判決之法律上利益，係
    指因法律關係之存否不明確，致原告在私法上之地位有受侵
    害之危險，而此項危險得以對於被告之確認判決除去之者而
    言，故確認法律關係成立或不成立之訴，苟具備前開要件，
    即得謂有即受確認判決之法律上利益，縱其所求確認者為他
    人間之法律關係，亦非不得提起（最高法院42年台上字第10
    31號民事判例意旨參照）。查原告為吳松伯之債權人，業據
    原告提出本院101年度司執字第39830號債權憑證、繼續執行
    紀錄表為憑（見本院卷一第15頁至第21頁），而可認定。而
    被告間就系爭不動產所為之買賣關係是否成立，攸關原告得
    否代位吳松伯請求塗銷系爭不動產之移轉登記，進而受償，
    是原告提起本件訴訟確認被告間買賣關係均不存在，自有確
    認利益，應予准許。
五、至原告主張吳松伯與吳玄斌間以及吳玄斌與陳冠瑾間買賣關
    係均不存在，並代位吳松伯訴請塗銷系爭不動產所有權移轉
    登記，則為被告所否認，並以前詞置辯，則本院應審酌者厥
    為：㈠吳松伯、吳玄斌、陳冠瑾間就系爭不動產之買賣關係
    是否存在？㈡原告代位吳松伯訴請塗銷系爭不動產移轉登記
    ，有無理由？下分述之：
　㈠被告間就系爭不動產之買賣關係是否存在：
　⒈按表意人與相對人通謀而為虛偽意思表示者，其意思表示無
    效，但不得以其無效對抗善意第三人，民法第87條第1 項定
    有明文。惟通謀虛偽意思表示之行為係積極行為，非消極行
    為，因此主張他人間之法律行為係本於通謀虛偽意思表示，
    就該積極事實之存在，依舉證責任分配法則，自應由主張者
    一方負舉證責任，不得任意轉換由他方就其法律行為非出於
    通謀虛偽意思一事負舉證之責，惟不負舉證責任一方仍有真
    實完全陳述義務（最高法院109年度台上字第1437號民事判
    決意旨參照）。本件原告主張被告間系爭不動產買賣關係為
    通謀虛偽意思表示，既為被告所否認，自應由原告負舉證責
    任。
　⒉原告主張吳松伯、吳玄斌系爭不動產買賣關係為通謀虛偽意
    思表示，無非以財政部北區國稅局核發「贈與稅免稅證明書
    」為憑（見本院卷一第147頁）。惟按二親等以內親屬間財
    產之買賣，以贈與論，但能提出已支付價款之確實證明，且
    該已支付之價款非由出賣人貸與或提供擔保向他人借得者，
    不在此限，遺產及贈與稅法第5條第6款定有明文。則吳松伯
    與吳玄斌間就系爭不動產所為之移轉，因未能提出已支付價
    款之確實證明，故依上開規定視同贈與，然並不因該規範變
    更當事人間私法契約之性質，或逕以推論吳松伯、吳玄斌系
    爭不動產買賣關係為通謀虛偽意思表示，是原告主張尚不足
    採。
　⒊原告另主張吳松伯未以系爭不動產買賣價金清償借款，且仍
    設籍於系爭不動產中，顯見吳松伯、吳玄斌系爭不動產之買
    賣關係為通謀虛偽意思表示，然戶籍登記僅為戶政機關為確
    認人民之身分關係，就其出生、婚姻、親屬關係、死亡及遷
    徒等所為行政管理上之登記，尚不足作為吳松伯實際居住之
    認定，且吳松伯與吳玄斌既為兄弟關係，吳松伯縱實際居住
    於系爭不動產中，仍與我國倫常無違，原告徒以主觀臆測主
    張吳松伯、吳玄斌間買賣關係無效，自不足採。
　⒋又證人吳曇筑證稱略以：系爭不動產原本是吳松伯、吳玄斌
    兩人共有，一人一半，是父母買的，因為吳松伯欠太多錢，
    吳松伯都跟吳玄斌借錢，吳玄斌有給吳松伯50萬，是吳玄斌
    太太死亡的保險費，我們父親死亡後保險費40萬也有給吳松
    伯，吳松伯回來都陸續跟家裡借錢，所以吳玄斌說不然房子
    過給我，借吳松伯的錢就當買賣，我媽媽也說不然房子就賣
    給吳玄斌，被告吳松伯就同意將房子過給被告吳玄斌；系爭
    不動產是吳玄斌借給吳松伯的錢當作買賣價金；因為我之前
    是做房屋仲介，房屋我請人估價大概200多萬，吳松伯欠吳
    玄斌就100多萬，且吳玄斌還負責養我父母，所以就決定直
    接用欠的錢當作買賣價金，雙方都不可以再跟對方討錢等語
    明確（見本院卷一第294頁至第295頁）。而證人吳彤勻則證
    稱：我父親96年間過世，吳松伯因為經濟上一直有問題，父
    親過世前就已經有跟吳玄斌借錢，父親過世後，我媽媽說被
    告吳松伯欠被告吳玄斌這麼多錢，所以就把房子過給被告吳
    玄斌；不知道系爭不動產買賣價金多少，但我媽媽的意思就
    是之前借吳松伯的錢當作買賣價金，叫吳玄斌不要再跟吳松
    伯要錢等語明確（見本院卷一第296頁至第297頁）。經核證
    人吳曇筑、吳彤勻均一致證稱吳松伯、吳玄斌於其等父親過
    世後協議以吳玄斌原有債務折算系爭不動產買賣價金，與吳
    玄斌所辯相符，且吳玄斌之配偶於85年間死亡時，有獲得身
    故保險金101萬2,740元等情，亦有臺灣人壽保險股份有限公
    司110年8月3日台壽字第1100005028號函在卷為憑（見本院
    卷一第285頁），亦與吳玄斌辯解一致，是吳玄斌辯稱其與
    吳松伯買賣關係存在，非不可採。
　⒌又原告僅空言主張吳玄斌、陳冠瑾間買賣關係為通謀虛偽意
    思表示而不存在，未提出相關證據以實其說，而陳冠瑾就其
    與吳玄斌間買賣關係存在乙節，業已提出買賣增補協議書、
    房地產登記費用明細表、新光銀行國內匯款申請書（兼取款
    憑條）、支票2紙、現金簽收收據2份、抵押權塗銷同意書1
    份（見本院卷二第53頁至第79頁），足認陳冠瑾確與吳玄斌
    具有買賣系爭不動產之合意，並已支付買賣價金，原告主張
    吳玄斌、陳冠瑾間買賣關係為通謀虛偽意思表示，難認可採
    。
　㈡原告既未舉證證明被告間就系爭不動產間買賣關係為通謀虛
    偽意思表示而不存在，則原告另依民法第242條、第767條請
    求吳玄斌、陳冠瑾將系爭不動產以買賣為原因所為之所有權
    移轉登記塗銷，自無理由。
六、綜上所述，原告主張被告間就系爭不動產之買賣關係為通謀
    虛偽意思表示，請求確認被告間買賣關係不存在，並代位請
    求塗銷系爭不動產之登記，均為無理由，應予駁回。
七、本件事證已臻明確，兩造其餘主張、陳述及所提之證據暨攻
    擊防禦方法，經本院審酌後，認與本件判決之結果不生影響
    ，爰不另一一論述，附此敘明。
八、訴訟費用負擔之依據：民事訴訟法第78條。
中　　華　　民　　國　　110 　年　　12　　月　　21　　日
                  民事第五庭  法　官　王  廷  
以上正本係照原本作成。
如對本判決上訴，須於判決送達後20日內向本院提出上訴狀。如
委任律師提起上訴者，應一併繳納上訴審裁判費。
中　　華　　民　　國　　110 　年　　12　　月　　22　　日
                              書記官　張雅筑
附表：
土地標示         編號 土地坐落     地目 面積 權利範圍  縣市 鄉鎮市區 段 小段 地號  平方公尺  1 新北市 樹林區 太平段  586  142.32 6分之1 建物標示         編號 建號 基地坐落 ------------- 建物門牌  建築式樣主要建築材料及房屋層數  建物面積（平方公尺）  權利範圍       樓層及面積 附屬建物面積  1 160  新北市○○區○○段000地號 ------------- 新北市○○區○○街00巷00號2樓  3層鋼筋混凝土造   2層： 78.63 無 2分之1